【裁判字號】    90,台上,748
【裁判日期】    900427
【裁判案由】    給付承攬報酬
【裁判全文】
最高法院民事判決                                  九十年度台上字第七四八號
    上  訴  人  乙○○
    訴訟代理人  陳益盛律師
    被 上訴 人  甲○○
                        送達.
右當事人間請求給付承攬報酬事件，上訴人對於中華民國八十八年五月十一日臺灣高
等法院第二審更審判決（八十八年度上更(一)字第一號），提起上訴，本院判決如左：
    主  文
上訴駁回。
第三審訴訟費用由上訴人負擔。
    理  由
本件上訴人主張：被上訴人於民國八十一年五月十日，將臺北市政府工務局所核發八
一建字第四八六號建造執照准許興建之ＲＣ造地上五層、地下一層樓房工程，以新台
幣（下同）八百二十萬元發包與上訴人承攬，另商請以訴外人平鋼營造有限公司（下
稱平鋼公司）之名義與被上訴人簽訂工程契約，而由上訴人為工地負責人，以符合建
築法第十四條承造人必須為依法登記開業之營造廠商之規定，並由被上訴人給付平鋼
公司借牌費十萬五千九百六十元，上訴人則繳交工程履約保證金五十萬元與被上訴人
。該工程已於限期前呈報開工，被上訴人竟否認上訴人為系爭工程之承攬人，且拒絕
依約提出「建材設備施工補充說明」，致上訴人不知應以何種建材設備完成系爭工程
。茲被上訴人毀約自行施工完成前述建築，應屬可歸責於被上訴人之事由致上訴人給
付不能。上開承攬金額經扣除系爭工程鑑定造價六百十三萬九千零五十五元，差額二
百零六萬零九百四十五元，為上訴人應得之承攬報酬，又上訴人為系爭工程已支出九
十四萬零八百元等情，因而依民法第二百六十七條規定，求為命被上訴人給付上訴人
三百萬零一千七百四十五元並加計法定遲延利息之判決。
被上訴人則以：系爭工程無論形式上或實質上承攬人均係平鋼公司，上訴人僅為平鋼
公司之工地負責人，無由提起本件訴訟。縱認上訴人為系爭工程之承攬人，其仍得依
系爭工程契約第九條之施工說明行事，並無不能施工之情事。上訴人指被上訴人應提
供「建材設備施工補充說明」，係其單方之說詞，縱認上訴人為系爭工程之承攬人，
被上訴人未依約提供「建材設備施工補充說明」，上訴人亦僅得解除契約，不得請求
對待給付等語，資為抗辯。
原審依審理之結果，以：上訴人主張兩造間有承攬關係，無非據其提出建築執照、工
程契約書、證人吳丕基他案證詞筆錄二件、台灣台北地方法院（下稱台北地院）判決
書二件、便條紙影本、他案準備書狀一件、保管條一紙、宏固公司施工契約書存證信
函一件、造價表、鑑定報告影本各一件為據（一審卷第一宗八至四五頁），然此為被
上訴人所否認，依舉證責任分配原則，自應由上訴人就兩造承攬關係存在之有利於己
事實，負舉證責任。查上訴人提出之系爭工程契約上載，定作人為被上訴人，承攬人
則為平鋼公司，上訴人僅為「乙方（即平鋼公司）工地負責人」，此觀之系爭契約之
記載即明，兩造對此記載亦不爭執，依此契約記載言之，系爭工程之承攬人為平鋼公
司無訛。按解釋契約，固須探求當事人立約時之真意，不能拘泥於契約之文字，但契
約文字業已表示當事人真意，無須別事探求者，即不得反捨契約文字而更為曲解（參
照最高法院十七年上字第一一一八號判例），系爭契約已經記載承攬人為平鋼公司，
而上訴人僅為平鋼公司之工地負責人，故平鋼公司為系爭契約之承攬人一節，由契約
之文字即已甚明確，上訴人主張「其為實質承攬人」，「平鋼公司為形式承攬人」云
云，並無依據。兩造所涉另案訴訟事件即台北地院八十三年度訴字第八七二號及八十
四年度訴字第一三一號判決，雖均認定上訴人為系爭契約之承攬人，有上訴人提出之
判決在卷可憑，惟確定判決之既判力，以訴訟標的經表現於主文判斷之事項為限，判
決理由並無既判力。本件原審法院自得本於言詞辯論結果獨立認定，不受上開判決拘
束。查上訴人前向台北地院檢察署告訴被上訴人詐欺，八十二年十一月五日檢察官偵
查庭中上訴人即已坦承是受僱平鋼公司擔任工地負責人，並坦承其未與被上訴人簽約
（外放被上證十四號）。八十二年間上訴人在該偵查案檢察官前主張未曾與被上訴人
簽約，且無所謂其為「實質承攬人」之主張，此有被上訴人提出台北地院檢察署檢察
官八十二年度偵字第二五二六八號起訴書在卷可查。且該案於起訴後刑事審判中，上
訴人亦未主張其為「實質承攬人」，嗣被上訴人經判決無罪之台北地院八十三年度易
字第三一五四號、台灣高等法院八十三年度上易字第五七二四號判決，亦均認定系爭
契約之當事人為平鋼公司而非上訴人，此有上開二判決書附卷足憑（外放被上證十五
、十六、十七號）。上訴人在糾紛發生後，為取回其支出或代墊之五十萬元保證金，
即以非當事人身分提出告訴，此時最接近簽約時，其所言自較可採，足見上訴人並非
系爭契約之承攬人。上訴人雖主張系爭契約為三方通謀虛偽之意思表示，其中隱藏有
：(1)被上訴人與平鋼公司間之借牌契約(2)兩造間之承攬契約云云，惟此為被上訴人所
否認。查證人吳丕基於第一審證稱：「平鋼公司於簽訂契約時，有要與乙○○共同承
攬之意」、「直至簽約時，承攬工程是真的」、「平鋼公司是真的要承攬，並非僅是
借牌掛名」、「我曾親自到甲○○家商談工程之事，即可證明平鋼公司有意承攬工程
」（一審卷第二宗二三三、二三四頁）。此與證人吳丕基於八十三年十月十七日在另
案八十三年度訴字第八七二號案件中所言「本來有意思由我與乙○○共同承攬」等語
（一審卷第一宗十三頁反面），互核相符，足見證人吳丕基所言訂約之初確有承攬之
意等語可以採信。另依兩造不爭執之工程契約第二條及協議書（一審卷第二宗三五四
、三五五頁）第八條約定，「申辦開工」係乙方即平鋼公司應辦理之手續，其費用亦
列入契約總價，而平鋼公司確曾為被上訴人申辦開工手續，且曾收取申辦開工手續費
用十萬五千九百六十元，非惟經吳丕基於另案八十三年訴字第八七二號中證述明確，
且有上訴人提出之平鋼公司受領被上訴人交付申請開工手續費之支票存根一紙，並有
繳納台北市政府罰鍰收據一紙在卷可考（一審卷第一宗一七五頁、第二宗二七○頁背
面、二七四、二一九頁），足見平鋼公司確曾依契約履行承攬人應盡義務，何能謂係
通謀虛偽意思。上訴人雖主張：被上訴人支付平鋼公司十萬五千九百六十元係借牌費
用云云，然此為被上訴人所否認（一審卷第一宗一四七頁），而平鋼公司具領此筆費
用之支票存根亦記載係「申請開工手續費」（此證據係上訴人所提出），被上訴人於
支付平鋼公司上開十萬五千九百六十元申辦開工手續費用後，於八十二年七月簽協議
書，依約即將「預付工款」十四萬七千六百元付清，其付清方法係將「預付工款」扣
除所付「申辦開工手續費」，餘額以轉帳方式由上訴人出收據受領，亦為兩造所不爭
，且有該收據附卷可參（一審卷第二宗二七○、二七五、二七九頁），足見被上訴人
主觀上係以給付工程款之意思付款，何能謂被上訴人有給付借牌費用。至上訴人在另
案八十三年訴字第八七二號訴訟中自行列算付平鋼公司十萬四千元借牌費用及訴外人
胡再黃八萬八千元，除以上開預付工款十四萬七千六百元抵銷外，不足之數四萬四千
元由上訴人簽發一紙同面額支票交付被上訴人一節，被上訴人則否認簽收此支票（一
審卷第一宗一四七頁背面、三四、三五頁、一審卷第二宗二一九頁），上訴人提出之
支票存根亦未有人簽收，且上訴人亦未就此舉證以實其說，難謂上訴人該核算確實有
據，均無從認為上訴人或被上訴人曾支付借牌費用，憑此自不能認為被上訴人與平鋼
公司有何借牌契約。系爭工程契約締約過程為時甚長，早在八十二年五月十日即有平
鋼公司簽認之契約書，其間經多次切磋，就契約總價及開工展期之事項多所協議，迄
至同年七月十六日付清保證金五十萬元，並簽訂協議書後始告確定，此有被上訴人提
出經上訴人簽認之工程契約書四件及協議書二件可稽（外放被上證二、三、八、九、
十九、二十一、二十三、二十四、二十五號等證物）。經核閱此等工程契約書及協議
書，自始即有平鋼公司為承攬人之名義，且經證人吳丕基於第一審證稱：契約一部分
是我簽訂，平鋼公司於簽約時，有要與乙○○共同承攬之意……並非僅是借牌掛名而
已云云（一審卷第二宗二三三、二三四頁）。證人吳丕基於另案八十七年訴字第八七
二號亦證稱：這是開工前（經法官提示承造契約）本來有意思由我與乙○○一起參與
共同承攬，所以才在契約上簽章……五月十日我第一次簽的契約書在簽約當時有一些
不完整，沒有附件，當時乙○○也在場等語（一審卷第一宗十三、十四頁），前後一
致，此部分證詞亦經原審法院調閱核閱無訛。證人吳丕基復於被上訴人被訴刑事詐欺
乙案具結證稱：還沒有談成之前就已在空白契約蓋好章了；協議書後面是我蓋的章…
…乙○○一開始就打算找我們合作等語，並於法官訊問：乙○○和甲○○簽約有無告
知借用平鋼公司名義時，答稱：「沒有」等語至為明確（一審卷第二宗二二八至二三
○頁）。而上訴人於同上刑事詐欺偵訊中亦自陳：並未與被上訴人簽約……希望吳與
卓簽約成功，我可以承包工程等語（外放被上證十四號筆錄），及於八十二年十一月
十五日同上偵查中陳稱：沒有與卓簽約，照理我應和吳丕基簽約等語（見被上訴人於
八十三年六月十日提出附於台北地院八十三年訴字第八七二號等之附件筆錄），益證
上訴人原先係欲藉被上訴人與平鋼公司簽立承攬系爭工程後，再予承包而施工；並無
借牌之事至為明確。又上訴人於吳丕基所涉偽證罪乙案供稱：八十二年五月十日吳丕
基在甲○○所寫空白工程合約書蓋好章，我拿給卓，因保證金及其他條件沒談好，合
約就留在卓處，到七月十六日我拿五十萬元給卓，談好後在合約上蓋章，七月十六日
的協議書也是當天寫好等語（一審卷第三宗五三六頁台北地院檢察署不起訴處分書）
。參酌七月十六日之協議書既為平鋼公司蓋章認同，為吳丕基所是認，其間吳丕基雖
有部分未繼續參與締約砌磋過程，然上訴人所洽談之結果，既經其同意而繼續簽訂協
議書，足見證人吳丕基於八十三年十月十七日在另案八十三年訴字第八七二號案件所
證：工程是由乙○○與甲○○談的，平鋼公司非當事人，僅是掛名……後來未談成，
平鋼公司即未承攬等語（一審卷第一宗十三頁），應是嗣後避就之詞，此部分證詞並
非可信。上訴人所提被上訴人於八十二年七月十六日開立之保管條雖記載被上訴人保
管五十萬元等語，然該保管條同時亦載明：俟完成簽約及簽訂協議書手續後，得依原
契約規定換抵之（一審卷第一宗三七頁），而兩造及平鋼公司簽訂之八十二年五月十
日契約書第十一條原已約定乙方於訂約時應繳五十萬元履約保證金，依此約定，此款
項將來乃係轉換為履約保證金，並不影響平鋼公司原為契約當事人之地位，自不能因
上訴人支付此項保證金即取得承攬人之地位。且為他人支付履約保證金之事因多端，
不能憑上訴人支付保證金，即認定上訴人係承攬人。上訴人另主張依八十二年十月三
十日平鋼公司「拋棄書」（一審卷第三宗四四九項）內容載明「並願放棄民法第七四
五條所規定之先訴抗辯權」，足證平鋼公司為系爭工程之「保證人」，上訴人為「承
攬人」云云。然查系爭工程契約早已邀得訴外人北將營造工程有限公司及翔泰工程顧
問為保證人，且系爭契約第十七條規定保證人願放棄民法第七百四十五條所規定之先
訴抗辯權。保證人既早在契約上蓋章時即已放棄民法第七百四十五條所規定之先訴抗
辯權。則平鋼公司若如上訴人所主張為系爭契約之保證人（被上訴人否認之）何需再
於拋棄書放棄其早已放棄之民法第七百四十五條之先訴抗辯權。且如被上訴人曾同意
由平鋼公司擔任保證人，而上訴人始為承攬人，則被上訴人豈會逕行將申辦開工手續
費用交付於平鋼公司即保證人之理？另參酌被上訴人向台北地院對吳丕基偽證罪嫌提
出告訴時，吳丕基於偵查中辯稱：蕭本來沒談好……由蕭繼續談。十月三十日以平鋼
公司名義寫拋棄書是要卓拿到市政府去辦理變更承造人名義之用等語（一審卷第三宗
五三二、五三六頁不起訴處分書），顯見吳丕基交付該拋棄書並非自認係保證人而出
具，與上訴人是否為承攬人無涉，何能憑此文字即認為上訴人係系爭工程之承攬人，
反謂平鋼公司係保證人？上訴人提出之前揭證據均不足以證明上訴人係系爭工程之承
攬人，此外則別無其他證據足以證明上訴人為承攬人。上訴人主張其為承攬人既屬無
據，其依民法第二百六十七條規定，請求被上訴人給付三百萬零一千七百四十五元之
對待給付並加付法定遲延利息，自非正當，不應准許。並說明兩造其餘攻擊防禦方法
不予審究之意見，因而維持第一審所為上訴人敗訴之判決，駁回其上訴，經核於法並
無違背。上訴論旨，就原審取捨證據、認定事實及解釋契約之職權行使，指摘原判決
不當，求予廢棄，非有理由。至上訴人提起第三審上訴後主張，上訴人於八十八年七
月二十八日向平鋼公司請求給付上訴人所代墊之款項，業經平鋼公司拒絕云云，並提
出律師函、平鋼公司回函影本為證，乃屬新事實、新證據，本院依法不得斟酌，併此
敘明。
據上論結，本件上訴為無理由，依民事訴訟法第四百八十一條、第四百四十九條第一
項、第七十八條，判決如主文。
中      華      民      國     九十     年      四      月    二十七    日
                              最高法院民事第二庭
                                  審判長法官  劉  延  村
                                        法官  劉  福  聲
                                        法官  黃  秀  得
                                        法官  蘇  達  志
                                        法官  陳  碧  玉
      右正本證明與原本無異
                                              書  記  官
中      華      民      國     九十     年      五      月      九      日


司法院資訊處製作；財團法人民間司法改革基金會備份。
